臺灣士林地方法院民事簡易判決
  110年度湖簡字第1781號
原      告  李美娥  
被      告  蘇勤盛    住○○市○○區○○街000巷○000○0                          號

訴訟代理人  龔君彥律師
            邱學思律師
上列當事人間損害賠償事件，經本院於民國111年10月20日言詞
辯論終結，判決如下：
    主      文
被告應給付原告新臺幣4萬元，及自民國110年4月23日起至清償
日止，按週年利率百分之5計算之利息。
原告其餘之訴駁回。
訴訟費用由被告負擔二分之一，餘由原告負擔。
本判決原告勝訴部分得假執行。但被告如以新臺幣4萬元為原告
預供擔保後，得免為假執行。
原告其餘假執行之聲請駁回。
    事實及理由要領
一、本判決依民事訴訟法第434條第1項規定，合併記載事實及理
    由要領，其中原告之主張與被告之答辯，並依同條項規定，
    分別引用原告之起訴狀、訴狀資料（民國111年4月27日提出
　　）、被告之答辯狀（111年5月5日、同年10月20日提出），
    以及本件言詞辯論筆錄（110年5月6日、111年5月5日、同年
    10月20日）。
二、本院之判斷：
　㈠查，原告主張其為門牌號碼新北市○○區○○街00巷00弄00號1樓
    房屋（下稱1樓）之所有權人，被告為同址2樓房屋（
　　下稱2樓）之所有權人，以及1樓屋內樓梯間及儲藏室之天花
    板、牆壁出現受潮、油漆剝落狀況（下稱系爭滲漏水狀況）
    等節，業據提出上開房屋之建物登記謄本、1樓樓梯間與儲
    藏室天花板、牆壁受潮情形照片為證，被告就此部分並無爭
    執，是原告此部分主張，應堪信實。
　㈡兩造之主張與抗辯要旨：
　⒈原告主張：或因2樓管線或外牆有破裂，或是其他原因，導致
    水份往下滲漏，造成系爭滲漏水況狀，由於被告未善盡對於
    2樓之管理維護責任，就系爭滲漏水狀況對原告造成之損害
    ，應負擔賠償責任等語。
　⒉被告抗辯：2樓先前出租他人使用，承租人不願讓伊進屋處理
    ，並非不願處理。嗣收回房屋後，即配合原告及其聘請師傅
    進屋（即2樓）確認該漏水狀況，在本件鑑定之前亦另有聘
    請師傅抓漏，但皆無法在屋內找到漏水原因，因此雙方曾懷
    疑可能是隔壁棟住戶在兩造房屋外牆上搭蓋違建所導致，故
    在本件鑑定前，雙方都不了解造成系爭漏水的真正原因。另
    ，依照財團法人新北市土木技師公會（下稱新北市土木技師
    公會）鑑定報告書（系爭鑑定報告，詳於下述）之結論，認
    為該滲漏水之源頭在於建物之共用部分，則關於該滲漏水對
    1樓所造成之損害，不應歸責於伊等語。
　㈢依兩造爭執要旨，本件應審酌之爭點在於︰⒈系爭滲漏水狀況
    所造成損害（下稱系爭損害）之範圍如何？⒉造成該滲漏水
    狀況之原因為何？⒊系爭損害與被告之不作為間是否具相當
    因果關係？被告就該損害應否負擔賠償責任？⒋原告得請求
    被告賠償之金額若干？茲論述如下：
　⒈關於1樓受損範圍之認定，以系爭鑑定報告所載之損害範圍為
    準：
　　查，關於1樓之天花板、牆壁、木作樓梯等處，是否有滲漏
    水及所致損害情形？經本院囑託新北市土木技師公會指派專
    業鑑定技師前往勘查及鑑定後，該公會製作之系爭鑑定報告
    （其節本如附件所示），其中「十、鑑定結論」之第㈠部分
　　，載明：「…1樓之天花板、牆壁、木作樓梯等處確實有滲漏
    水及所致損害之情形，其具體位置及損害狀況如下：⒈具體
    位置：滲漏水主要發生在新北市○○區○○街00巷00弄00號（1
    樓）之梯間緊鄰管道間之牆面、梯間之天花板，以及梯間下
    儲藏室緊鄰管道間之牆面：經水分計量測，其梯間牆面含水
    量高達59%，為含水量高的狀態（詳附件四50頁照片12），
    梯間下儲藏室牆面之含水量為19.9%，為微潮濕的狀態（詳
    附件四50頁照片11），浴室外牆下方踢腳位置其牆面之含水
    量為19.0%，為微潮濕的狀態（詳附件四49頁照片10
　　），另以紅外線熱像儀量測，亦顯示梯間牆面、天花板以及
    儲藏室緊鄰管道間之牆面均為 潮濕狀態（詳附件四53〜61頁
    照片16〜24)。據原告所述頂樓管道間之頂面及局部側邊牆面
    裂縫曾於民國110年12月2日左右修補（詳附件五93、94頁）
    ，因此，本次會勘時上述各位置其渗漏水情況已改善不少。
    ⒉損害狀況：在新北市○○區○○街00巷00弄00號（1樓）樓梯間
    緊鄰管道間之牆面及梯間之天花板有粉刷剝落、滲水痕跡，
    經水分計量測，其梯間牆面含水量高達59%，為含水量高的
    狀態，牆面亦有白華現象，部分輕隔間有粉刷剝落、滲水痕
    跡（詳附件四47、50頁照片5、6、12），梯間下儲藏室緊鄰
    管道間之牆面有粉刷剝落、滲水痕跡及白華現象
　　，其牆面之含水量為19.9%，為微潮濕的狀態（詳附件四45
　　、49及50頁照片2、9、11)；浴室外牆下方踢腳位置有粉刷
    剝落、滲水痕跡及白華現象，其牆面之含水量為19.0%，為
    微潮濕的狀態（詳附件四46、49頁照片3、10）。」等文（
　　參照附件第5頁）。經核，上開鑑定結果係由專業技師至現
    場勘查，依兩造提供之資料，輔以專業儀器檢測所得數據而
    為之專業判斷，且無背離常情之情形，自屬可採。是以，關
    於1樓受損範圍之認定，應以上開鑑定報告結論記載之內容
    為準。
　⒉造成系爭滲漏水狀況之原因，應為位處2樓上方屋頂平台上管
    道間之頂面及局部側邊牆面有裂縫，加上該頂樓之地坪排水
    不良，管道間旁之女兒牆與地坪面接合處之積水無法順利排
    除，隨著時間慢慢入管道間周邊牆面裂縫處，進而造成管道
    間滲水，該滲漏水嗣又沿著2樓管道間之牆面向下滲流至1樓
    屋內所致：
　⑴關於系爭滲漏水狀況之原因，系爭鑑定報告「十、鑑定結論
　　」第㈡部分，復載明：「⒈1樓滲漏水狀況原因：根據現場會
    勘，1樓之滲漏水位置，主要為梯間緊鄰管道間牆面以及梯
    間下儲藏室緊鄰管道間牆面，（詳前項㈠ 鑑定結論），研判
    滲漏水應是沿著管道間之牆面滲流至11號1樓屋內，其理由
    如下：⑴在進行11號2樓之現場會勘時 ，其管道間表面有兩
    條明顯之裂縫，分別為長5.1m寬0.1〜1mm及4.35m寬0.8
　　mm，（詳附件四66、67頁照片2、3），顯示雨水會從管道間
    表面之裂縫滲入管道間。⑵以紅外線熱像儀量測頂樓管道間
    之周邊，顯示其牆面有潮濕現象，會勘時亦可觀察到表面苔
    蘚，顯示牆面之防水性不佳，水分會經由裂縫或孔隙進入管
    道間之牆面造成滲水現象（詳附件四75頁照片16〜19），因
    此，其牆面之防水工程，應重新施作。⑶頂樓管道間之頂面
    及局部側邊牆面，雖有裂縫修補痕跡，但可以看出修補並不
    完整，（詳附件四76頁照片17），寬度大於0.3mm之裂縫，
    應先以環氧 樹脂 (Epoxy)填補後，再於管道間之頂面及側
    邊牆面施作防水工程。⑷頂樓之地坪排水不良，導致雜草叢
    生（詳附件四69〜71頁照片8〜12），管道間旁之女兒牆與地
    坪面接合處之積水無法順利排除，隨著時間慢慢入管道間周
    邊牆面裂縫處，進而造成管道間滲水。⒉1樓滲漏水狀況原因
    ，與同址2樓房屋之管道間有關，其理由詳如前項所述之渗
    漏水原因。」等文（參照附件第6頁）。經核，系爭鑑定報
    告乃本於客觀之檢測數據及專業判斷而出具，過程嚴謹且無
    不合理情形，已如上述，上開鑑定結果有關系爭滲漏水原因
    之判斷，自堪憑採。
　⑵被告雖辯稱系爭滲漏水狀況係隔壁棟住戶在兩造房屋外牆上
    搭蓋違建所導致，並於會勘時表示，1樓之漏水原因，係由
    其外牆所附著違建物之打釘、穿孔所致云云。然而，系爭鑑
    定報告其中「九、鑑定經過」第㈤項，已敘明：「…現場會勘
    顯示，1樓夾層平頂之外牆附著建物接合處，位於11號1樓夾
    層樓板起算約201公分高，略低於梯間天花板223公分滲水處
    ，是可證明1樓梯間之漏水位置，並非來自於違建物之接合
    ，（詳附件四48、51頁照片7、13），另外在11號1樓側面外
    牆違建物接合處現場會勘，並未有破損且無積水或漏水現象
    ，以水分計量測1樓屋內牆面相對位於外側違建物接合處之
    含水量為6.7%〜8.6%，屬於乾燥狀態（詳附件四51、52頁照
    片14、15），顯示並無漏水現象，綜上所述，11號1樓之漏
    水原因，研判並非為外牆違建物之打釘、穿孔所致。」等語
    （參照附件第3～4頁）。該專業技師之判斷並未違反論理法
    則及經驗法則，且就被告提出之疑義已予以釐清，是被告此
    部分所辯，難認可採。
　⒊系爭損害之發生與被告之不作為具相當因果關係，被告就原
    告所受之財產上損害應負擔賠償責任：
　⑴按，因故意或過失，不法侵害他人之權利者，負損害賠償責
    任。土地上之建築物或其他工作物所致他人權利之損害，由
    工作物之所有人負賠償責任。但其對於設置或保管並無欠缺
　　，或損害非因設置或保管有欠缺，或於防止損害之發生，已
    盡相當之注意者，不在此限。民法第184條第1項前段、第19
　　1條第1項分別定有明文。
　⑵按「共用部分：指公寓大廈專有部分以外之其他部分及不屬
    專有之附屬建築物，而供共同使用者。」公寓大廈管理條例
    第3條第4款定有明文。又，「稱區分所有建築物者，謂數人
    區分一建築物而各專有其一部，就專有部分有單獨所有權，
    並就該建築物及其附屬物之共同部分共有之建築物。」、「
    前項專有部分，指區分所有建築物在構造上及使用上可獨立
    ，且得單獨為所有權之標的者。共有部分，指區分所有建築
    物專有部分以外之其他部分及不屬於專有部分之附屬物。
　　」民法第799條第1項、第2項亦有明文。經查，1樓、2樓為9
    0年8月間建築完成之同一棟2層樓建築物，有該等建物登記
    謄本可參（見本院卷第13、15頁），參酌上述規定，1樓、2
    樓所在同棟建物之屋頂平台、露出於該平台上之管道間頂部
　　，均應為該棟建物區分所有權人之共用部分，是以上開構造
    或設施應為本件兩造所共有。又，1樓系爭滲漏水狀況之原
    因，已如上述，被告既為2樓之所有權人，而為上開屋頂平
    台及露出於該平台上管道間頂部之共有人之一，依上開規定
　　，就該等構造或設施自當負擔管理維護責任。準此，原告就
    其所有1樓因本件滲漏水所造成之財產上損害，自得請求被
    告賠償回復原狀所必要費用之損害。
　⑶至被告另抗辯2樓先前出租他人使用，承租人不願讓伊進屋處
    理，在該屋返還前非不願處理云云。然而，被告既為2樓之
    所有權人，且系爭損害之產生與被告未善盡對於2樓之管理
    維護責任有關，已如上述，依民法第191條第1項規定意旨
　　，被告自不得以上述原因為由卸免其責，附此敘明。
　⒋原告得請求被告賠償之金額為新臺幣（下同）4萬元：　
　⑴被告應賠償1樓必要修繕費用4萬元：
　①原告主張其1樓受損部分之修繕費用為27萬9,720元乙節，雖
    據提出施工報價單1紙（見本院卷第21頁）為憑。然而，該
    施工報價單上所載修繕範圍，與系爭鑑定報告判斷之系爭損
    害範圍並不一致，關於費用金額與該鑑定報告本於專業估算
    之修繕金額（即18萬1,863元）相較，亦有差異，本院認為
    關於系爭損害之修繕項目與費用，當以系爭鑑定報告第7、9
    6頁所列工程項目與費用（按：扣除項次11～14之保護及清理
    費用8,000元、廢料及清理運費24,000元、其他費用14,16
　　2元、利潤稅捐及管理費23,367元後，項次1～10之修繕費用
    部分合計為112,334元）較為合理可採。另考量損害賠償以
    回復原狀為原則，係應回復原狀，並非回復為新品。而建物
    裝潢等附屬設備有一定之耐用年限，於請求賠償時，自應扣
    除合理之折舊，以回復原狀所必要之費用定其損害額。又，
    1樓房屋自90年8月建造完成迄今已逾20年，參酌固定資產耐
    用年數表（建物耐用年數為50年、裝潢耐用年數為10年）、
    固定資產折舊率、營利事業所得稅查核準則第95條第6項等
    規定，採平均法計算折舊（項次1～10之修繕費用殘值為10
　　,212元，加計項次11～14之費用後，共79,741元），並綜合
    一切情狀，本院認為以必要修繕費計算之系爭損害損害額應
    以8萬元定之為適當。
　②按，損害之發生或擴大，被害人與有過失者，法院得減輕賠
    償金額，或免除之，民法第217條第1項定有明文。此項規定
    之目的在謀求加害人與被害人間之公平，倘受害人於事故之
    發生亦有過失時，由加害人負全部賠償責任，未免失諸過酷
　　，是以賦與法院得不待當事人之主張，減輕其賠償金額或免
    除之職權。此所謂被害人與有過失，只須其行為為損害之共
    同原因，且其過失行為並有助成損害之發生或擴大者，即屬
    相當（最高法院93年度臺上字第1012號判決參考）。經核，
    系爭滲漏水狀況之原因為位處屋頂平台上管道間之頂面及局
    部側邊牆面有裂縫，以及該頂樓平台之地坪排水不良，管道
    間旁之女兒牆與地坪面接合處之積水無法順利排除，隨著時
    間慢慢入管道間周邊牆面裂縫處，進而造成管道間滲水，嗣
　　該滲漏水又沿著2樓管道間之牆面向下滲流至1樓屋內所致，
    業如上述。而原告為1樓之所有權人，同為上開構造或設施
    共有人之一，自應與被告共同負擔該等構造或設施之管理維
    護義務。是依上開規定及說明，可認原告就本件損害之發生
    或擴大與有過失，而有過失相抵法則之適用。則依被告應負
    擔責任之比例1/2核算，原告得請求被告賠償必要修繕費用
    之損害額為4萬元；超過此金額部分，即難准許。
　⑵關於慰撫金之請求難以准許：
　　原告雖另主張被告未善盡對2樓之管理維護責任，害及其居
    住安寧之人格法益且情節重大，併應賠償10萬元精神慰撫金
　　。惟按，人格權受侵害時，得請求法院除去其侵害；有受侵
    害之虞時，得請求防止之。前項情形，以法律有特別規定者
    為限，得請求損害賠償或慰撫金。民法第18條定有明文。又
　　，不法侵害他人之身體、健康、名譽、自由、信用、隱私、
    貞操，或不法侵害其他人格法益而情節重大者，被害人雖非
    財產上之損害，亦得請求賠償相當之金額。民法第195條第1
    項前段亦有明文。由此可知，得請求非財產上損害賠償即慰
    撫金者，以侵害人格權，且法有明文規定者為限。而符合社
    會通常標準之居住安寧及生活環境，亦屬人格法益之一，倘
    有侵害此等法益，情節重大者，被害人受有非財產上之損害
　　，固非不得請求賠償，然此條項之規定，仍以侵害此等人格
    法益，情節重大者為要件。經核，原告因本件滲漏水受損之
    權益主要為其1樓之財產權，於其人身、居住遷移、意思表
    達等自由權並無妨礙，當無侵害自由權之問題。而就居住安
    寧及生活環境方面，原告雖主張本件滲漏水致其心生焦慮，
    嚴重影響身心健康及居住品質，人格法益受害非輕云云，然
    並未舉證以明，已屬有疑。何況，1樓係90年8月間完成之建
    築物，距原告起訴時（110年3月），已有將近20年之屋齡，
    因長時使用，可能發生滲漏、毀損之情形，尚非不可預期之
    狀況，且建物滲漏原因之確認及改善，涉及專業知識與經驗
　　，並非容易之事。復參以系爭滲漏水狀況之範圍應屬局部，
    且位置上非屬主要生活空間，修繕項目並非重大，修復費用
    亦非甚鉅，按諸一般社會客觀標準，尚不足認定系爭滲漏水
    狀況已超逾一般人社會生活可得容忍之程度，是難認導致原
    告身心受創之情形確已達情節重大之程度，自不符前揭民法
    第195條第1項前段之要件。是以，原告請求被告賠償非財產
    上損害給付慰撫金，並非有據，不應准許。
三、從而，原告本於侵權行為之法律關係，請求被告給付如主文
    第一項所示之款項暨法定遲延利息，為有理由，應予准許；
    逾此範圍之請求，則無理由，應予駁回。
四、本件事證已明，兩造其餘攻擊防禦方法及所提證據，經審酌
    後認與判決結果不生影響，爰不再逐一論述，併此敘明。
五、訴訟費用負擔之依據：民事訴訟法第79條。　　
中　　華　　民　　國　　111 　年　　11　　月　　18　　日
                  內湖簡易庭  法　官　施月燿
以上為正本係照原本作成。
如不服本判決，應於送達後20日內，向本院提出上訴狀並表明上
訴理由，如於本判決宣示後送達前提起上訴者，應於判決送達後
20日內補提上訴理由書（須依對造人數附繕本）。
中　　華　　民　　國　　111 　年　　11　　月　　18　　日
                            書記官  朱鈴玉